【裁判字號】    99,上更(一),57
【裁判日期】    990716
【裁判案由】    妨害自由等
【裁判全文】
臺灣高等法院刑事判決              99年度上更(一)字第57號
上  訴  人  臺灣新竹地方法院檢察署檢察官
被      告  甲○○
選任辯護人  謝孟儒律師
上列上訴人因被告妨害自由等案件，不服臺灣新竹地方法院95年
度訴字第820號，中華民國96年7月13日第一審判決（起訴案號：
臺灣新竹地方法院檢察署95年度偵字第2189號），提起上訴，經
判決後由最高法院發回更審，本院判決如下：
    主  文
原判決撤銷。
甲○○共同以強暴方法剝奪人之行動自由，累犯，處有期徒刑陸
月，如易科罰金，以銀元佰元即新台幣玖佰元折算壹日，減為
有期徒刑月，如易科罰金，以銀元佰元即新台幣玖佰元折算
壹日。
    事  實
一、甲○○於民國85年間因誣告、妨害名譽等案件，經臺灣高等
    法院於88年11月24日以88年度上訴字第2189號判處有期徒刑
    10月（誣告）、3月（妨害名譽），應執行有期徒刑1年確定
    ；又於86年間因偽造文書案件，經臺灣高等法院於89年9月
    29日以88年度上訴字第3600號判處有期徒刑8月，嗣經最高
    法院於89年12月7日以89年度台上字第7484號駁回上訴確定
    ；以上三罪經檢察官聲請臺灣高等法院以90年度聲字第2625
    號裁定應執行有期徒刑1年6月確定，於90年4月9日入監執行
    ，於91年3月22日縮短刑期假釋付保護管束出監，於91年9月
    14日保護管束期滿執行完畢，猶不知悔改。
二、甲○○與乙○○原係軍中結識之朋友，二人交往密切，上開
    86年間之偽造文書案件，亦係二人共犯（該案係甲○○、乙
    ○○二人共同在本票上偽造乙○○岳父之背書，向乙○○岳
    父索債，乙○○所涉偽造文書案件經臺灣高等法院以85年度
    上訴字第5685號判處有期徒刑8月，經最高法院以87年度台
    上字第4511號駁回上訴確定）。甲○○出獄後，經其父秦清
    和告知，乙○○在上開偽造文書案件追訴審理期間，曾向秦
    清和佯稱結識法院之人員，只要花點錢，便可解決官司云云
    ，致秦清和不疑有他，先後交付新臺幣（下同）80萬元、6
    萬元、40萬元、25萬元、15萬元，合計166萬元現金，惟事
    後甲○○仍遭判刑等情，要求甲○○往後交友要謹慎，甲○
    ○因此認乙○○詐騙其父親錢財，而懷恨在心。適於94年11
    月26日晚上8時許，甲○○駕駛不詳車牌號碼之自用小客車
    ，搭載羅必恒、翁廣台及李溪德等三名成年友人在新竹市區
    行駛，行經新竹市○○路424號前時，巧遇乙○○駕駛車牌
    號碼6Ｅ－5860號自用小客車在等候紅綠燈，甲○○竟攔停
    乙○○之車輛，將乙○○強拉下車到新竹市○○路附近某處
    騎樓下，責問乙○○為何詐騙其父親錢財，並要求賠償損失
    ，乙○○否認上情，辯稱：伊並無詐騙，亦無積欠甲○○任
    何債務云云，雙方隨即發生拉扯，甲○○心生不滿，竟出於
    普通傷害之犯意，徒手毆打乙○○臉部，因而造成乙○○受
    有左下唇瘀傷及裂傷等傷害，隨後甲○○與羅必恒、翁廣台
    及李溪德（妨害自由部分，翁廣台及李溪德業經台灣新竹地
    方法院以96年度訴字第650號判決各判處有期徒刑4月，減為
    有期徒刑2月，羅必恒部分則另結）等四人，出於剝奪他人
    行動自由之犯意聯絡及行為分擔，共同以強暴方法將乙○○
    強行拉入乙○○所駕駛之上開車輛副駕駛座，羅必恒、翁廣
    台、李溪德等三人並進入上開車輛而坐在後座看守，甲○○
    則駕駛乙○○之車輛，使乙○○無法自由下車離去，共同以
    此強暴方法剝奪乙○○之行動自由。甲○○駕車在新竹市區
    遶行期間，再度向乙○○要求交付賠償金額，嗣經雙方議價
    ，甲○○同意將債務金額降為100萬元，並要求乙○○立即
    籌款，惟乙○○表示並無現金可資交付，甲○○即要求乙○
    ○簽立本票並尋覓保證人，乙○○只得以不詳門號行動電話
    撥打昔日軍中同袍曹君豪聯絡電話，由甲○○與曹君豪約定
    在曹君豪位於新竹市○○路○段484巷8號之住處前馬路見面
    後，旋由甲○○駕車，搭載羅必恒、翁廣台、李溪德及乙○
    ○，將乙○○押往曹君豪住處。嗣於同日下午9時許，行至
    上址，甲○○初未將車輛熄火，僅臨時停靠路邊，並持續坐
    在駕駛座，見曹君豪出現乃搖下車窗，以乙○○詐騙其父親
    金錢，需償還100萬元債務為由，要求曹君豪為乙○○擔任
    保證人，經曹君豪拒絕後，甲○○為與曹君豪談判，而將車
    輛熄火並下車，後座之羅必恒旋即改坐駕駛座以便繼續看守
    乙○○，適新竹市警察局保安隊巡警呂裕鈞、溫慶容駕駛巡
    邏車行經上址，在新竹市○○路與延平路口停等紅燈，乙○
    ○即趁隙下車跑步攔停求助，經警處理，始悉上情。
三、案經被害人乙○○訴請新竹市警察局第一分局報請臺灣新竹
    地方法院檢察署檢察官偵查起訴。
    理  由
壹、程序方面：
    按被告以外之人於審判外之言詞或書面陳述，除法律有規定
    者外，不得作為證據；又被告以外之人於審判外之陳述，雖
    不符合同法第159條之1至第159條之4之規定，但經當事人於
    審判程序同意作為證據，法院審酌該言詞陳述或書面陳述作
    成時之情況，認為適當者，亦得為證據。當事人、代理人或
    辯護人於法院調查證據時，知有第159條第1項不得為證據之
    情形，而未於言詞辯論終結前聲明異議者，視為有前項之同
    意，刑事訴訟法第159條第1項及第159條之5分別定有明文。
    經查，本判決下列所引用之各該被告以外之人於審判外之陳
    述，固屬傳聞證據，檢察官、被告及辯護人於本院準備程序
    及審判期日中，均表示不爭執此部分之證據能力，且迄至言
    詞辯論終結前亦未爭執本案證據之證據能力，本院審酌上開
    證據資料製作時之情況，尚無違法不當及證明力明顯過低之
    瑕疵，亦認為以之作為證據應屬適當，故揆諸前開規定，爰
    依刑事訴訟法第159條之5規定，認前揭證據資料均有證據能
    力，合先敘明。
貳、實體方面：
一、上揭犯罪事實，業據被告甲○○於原審及本院審理時坦承不
    諱，核與告訴人乙○○在原審證述之情節大致相符，且核與
    證人即共犯翁廣台、李溪德於原審（見原審卷第80頁、第90
    頁），證人即乙○○求助之友人曹君豪，證人即新竹市警察
    局保安隊警員呂裕鈞、溫慶容於偵查及原審審理中證述之情
    節大致相符（見偵查卷第23頁、第24頁、第25頁，原審卷第
    102頁、第107頁、第111頁）。此外復有華揚醫院診斷證明
    書一紙在卷可稽（見偵查卷第18頁）。雖告訴人於原審審理
    時指稱：在車上時，脖子有遭到皮帶勒住等語。惟上開情事
    ，除告訴人之指訴外，並無其他相關證據足資證明。且依照
    常情，勒住脖子係屬重大侵害人身安全的行為，何以告訴人
    於警詢及偵查中均未向警員或檢察官報告，已有可疑；又倘
    若告訴人乙○○在車上確曾遭勒住脖子控制行動，如何能下
    車求救？且當時在車旁之證人曹君豪亦未證述此節；倘被告
    及共犯等人，確曾使用皮帶以勒住脖子的方式控制告訴人，
    理應持續此一行為而未間斷，縱使更換座位，亦應有其他共
    犯接續此行為，則告訴人下車求救時理應奪力掙脫，而在脖
    子上留有傷痕，但告訴人之診斷證明書上亦未見有此部分傷
    害之記載，顯然告訴人之指訴，有誇大不實之情，此部分之
    指訴尚不可採甚明。然仍無礙前揭被告及共犯等人以強暴方
    法剝奪告訴人乙○○行動自由之認定。綜上所述，本案事證
    明確，被告有普通傷害及妨害自由之犯行，洵堪認定，應依
    法論科。
二、新舊法比較部分：
（一）被告行為後，刑法部分條文已於94年2月2日修正公布，並
      於95年7月1日起施行。按行為後法律有變更者，適用行為
      時之法律。但行為後之法律有利於行為人者，適用最有利
      於行為人之法律，刑法第2條第1項定有明文（刑法第2條
      係規範行為後法律變更所生新舊法律比較適用之準據法，
      是刑法第二條本身雖經修正，但該條文既屬適用法律之準
      據法，本身尚無比較新舊法之問題，應逕適用裁判時之刑
      法第2條規定以決定適用之刑罰法律）。又比較時應就罪
      刑有關之共犯、未遂犯、想像競合犯、牽連犯、連續犯、
      結合犯，以及累犯加重、自首減輕暨其他法定加減（如身
      分加減）與加減例等一切規定，綜其全部罪刑之結果而為
      比較（最高法院95年第八次刑事庭會議決議參照）。
（二）按修正前刑法第28條規定：「二人以上共同實施犯罪之行
      為者，皆為正犯。」，修正後刑法第28條規定：「二人以
      上共同實行犯罪之行為者，皆為正犯。」，剔除未參與犯
      罪實行行為之預備及陰謀共同正犯，然本件甲○○與羅必
      恒、翁廣台、李溪德四人間就上開妨害自由犯行，有犯意
      之聯絡及行為之分擔，均已參與實行行為，修正前後之規
      定，並無何者有利或不利之情形，又修正前刑法第47 條
      規定：「受有期徒刑之執行完畢，或受無期徒刑或有期徒
      刑一部之執行而赦免後，5年以內再犯有期徒刑以上之罪
      者，為累犯，加重本刑至2分之1。」，修正後該47條第1
      項規定：「受徒刑之執行完畢，或一部之執行而赦免後，
      5年以內故意再犯有期徒刑以上之罪者，為累犯，加重本
      刑至2分之1。」，則被告有如事實欄所載之犯罪科刑及執
      行情形，此有本院被告前案紀錄表在卷可按，其係於受有
      期徒刑之執行完畢後，5年內故意再犯本件有期徒刑以上
      之罪，無論依修正前後之新舊法，均為累犯，並無何者有
      利或不利之情形。惟刑法第28條共同正犯之範圍，已修正
      限縮於共同實行犯罪行為者始成立共同正犯，排除陰謀犯
      、預備犯共同正犯；第47條累犯之要件，亦有擴張及限縮
      ；新舊法就共同正犯之範圍與累犯之要件，既因此而有變
      動，自均屬行為後法律有變更，而非僅屬文字修正，應有
      新舊法比較適用之問題，且倘比較結果並無有利或不利之
      情形，即應依修正後刑法第2條第1項前段之規定，適用行
      為時之修正前刑法第28條及第47條之規定，分別論以共同
      正犯及累犯（最高法院96年度台上字第934號、第1037號
      、第1323號、第2566號判決參照）。
（三）刑法第55條後段之「牽連犯」規定，亦經新法修正刪除，
      故於新法修正施行後，被告所為傷害、妨害自由二罪須分
      論併罰，自較修正前刑法牽連犯得論以一罪之規定為重，
      比較新、舊法之規定，自以修正前得從一重處斷之舊法牽
      連犯有利於被告。
（四）又刑法第277條、第302條之法定刑中係有罰金刑之選科，
      而刑法第33條第5款有關於罰金刑之規定，在刑法施行法
      於95年6月14日修正增訂第1條之1，並自95年7月1日起施
      行。關於罰金刑，刑法分則編各罪所定罰金刑之貨幣單位
      原為銀元，修正前刑法第33條第5款規定：「罰金：一元
      （銀元）以上。」，而依罰金罰鍰提高標準條例規定，就
      72 年6月26日前修正之刑法部分條文罰金數額提高2至10
      倍，其後修正者則不提高倍數，並依現行法規所定貨幣單
      位折算新臺幣條例規定，以銀元一元折算新臺幣三元。修
      正後刑法第33條第5款規定：「罰金：新臺幣一千元以上
      ，以百元計算之。」，刑法第33條第5款所定罰金貨幣單
      位經修正為新臺幣後，刑法分則各罪所定罰金刑之貨幣單
      位亦應配合修正為新臺幣，為使刑法分則編各罪所定罰金
      之最高數額與刑法修正前趨於一致，乃增訂刑法施行法第
      1 條之1：「中華民國94年1月7日刑法修正施行後，刑法
      分則編所定罰金之貨幣單位為新臺幣。94年1月7日刑法修
      正時，刑法分則編未修正之條文定有罰金者，自94年1月7
      日刑法修正施行後，就其所定數額提高為30倍。但72年6
      月26日至94年1月7日新增或修正之條文，就其所定數額提
      高為3倍。」。從而，刑法分則編各罪所定罰金刑之最高
      數額，於上開規定修正後並無不同，惟修正後刑法第33條
      第5款所定罰金刑最低數額，較之修正前提高，自以修正
      前刑法第33條第5款規定，有利於被告。
（五）是經整體綜合比較全部罪刑之結果（尤其適用牽連犯論以
      一罪之規定），以95年7月1日生效施行前之刑法規定，較
      有利於被告，依現行刑法第2條第1項前段規定，自應整體
      適用被告行為時之法律即修正前之刑法規定。至有關「易
      刑處分」之規定，被告行為時之刑法第41條第1項前段規
      定：「犯最重本刑為五年以下有期徒刑以下之刑之罪，而
      受六個月以下有期徒刑或拘役之宣告，因身體、教育、職
      業、家庭之關係或其他正當事由，執行顯有困難者，得以
      一元以上三元以下折算一日，易科罰金。」，依斯時有效
      施行之罰金罰鍰提高標準條例第2條前段規定（業於95年
      5月17日經總統以華總一義字第09500069791號令修正公布
      刪除，並自95年7月1日起生效），依刑法第41條易科罰金
      者，就其原定數額提高為100倍折算1日，則本件被告行為
      時之刑法及罰金罰鍰提高標準條例關於易科罰金折算標準
      之規定，係以銀元300折算1日，經折算為新臺幣後，應以
      新臺幣900元折算1日。而現行刑法第41條第1項前段規定
      ：「犯最重本刑為五年以下有期徒刑以下之刑之罪，而受
      六個月以下有期徒刑或拘役之宣告者，得以新臺幣一千元
      、二千元或三千元折算一日，易科罰金。」，比較修正前
      、後關於易科罰金折算標準之規定，以修正前刑法第41條
      第1項前段，及修正前罰金罰鍰提高標準條例第2條前段規
      定，較有利於行為人，亦應適用修正前規定。
三、核被告所為，係犯刑法第302條第1項之剝奪他人行動自由罪
    ，及同法第277條第1項之普通傷害罪。又告訴人雖指被告及
    其他共犯等人，曾在車上對其加以恐嚇稱要斷其手腳云云，
    惟此部分事實，除告訴人之指訴外，尚無其他相關證據足資
    證明，且已經檢察官調查後，認證據不足而不另為不起訴處
    分之認定（見起訴書證據並所犯法條欄第三項部分），且縱
    或屬實，亦應視為剝奪行動自由之部分行為，不另論罪，附
    此敘明。被告甲○○與羅必恒、翁廣台、李溪德四人間就上
    開妨害自由犯行，有犯意之聯絡及行為之分擔，應依修正前
    刑法第28條論以共同正犯。被告所犯剝奪他人行動自由罪、
    傷害罪二罪間，有方法目的之牽連關係，應依修正前刑法第
    55條後段牽連犯規定，從一重之剝奪他人行動自由罪處斷。
    另被告有事實欄所載之前科，於90年4月9日入監執行，並於
    91年3月22日因縮短刑期假釋付保護管束出監，而於91年9月
    14日保護管束期滿執行完畢，有本院被告前案紀錄表一紙附
    卷可憑，其於有期徒刑執行完畢後，5年以內再犯本件有期
    徒刑以上之罪，為累犯，應依修正前刑法第47條之規定，加
    重其刑。
四、原審調查後，認被告犯行明確而予以論罪科刑，固非無見，
    但：（一）刑法第28條、第47條有關共同正犯、累犯之規定
    已有所變更，其適用範圍既有所不同，自應予比較適用，原
    審逕行適用修正後新法，尚有未洽；（二）中華民國九十六
    年罪犯減刑條例於96年7月16日起施行，本件所涉刑法第277
    條第1項、第302條第1項之普通傷害罪、妨害自由罪，符合
    該條例第2條第1項第3款之情形，應依法減輕其刑二分之一
    ，原審未及審酌減刑事由，亦有不當。
五、檢察官依告訴人乙○○之請求，指告訴人乙○○與被告間並
    無債務糾紛，所為應屬強盜、恐嚇取財行為，指摘原判決不
    當。惟被告與告訴人乙○○間有詐欺款項之糾紛，業經證人
    秦清和於本院前審審理中到庭具結證稱：在被告與告訴人乙
    ○○涉犯偽造文書案件審理期間，告訴人乙○○曾以要打點
    法官為名，向其詐取財物，其先後交付80萬元、6萬元、40
    萬元、25萬元、15萬元，事後其向被告抱怨交友要小心等語
    ，且被告於本院審理時復提出其母曾選子之中國農民銀行活
    期儲蓄存款存摺內記載85年8月22日提領現金80萬元、86年3
    月31日提領現金7萬元，86年5月5日提領現金40萬元、86年5
    月21日提領現金25萬元、86年7月29日提領現金15萬元（見
    本院卷第35頁至第39頁），其領出現金之金額與提領之順序
    與證人秦清和於本院前審作證時所證述之內容相符合。又本
    院雖欲調取乙○○偽造文書一案全卷，以核對證人秦清和所
    述遭乙○○詐騙之時間點是相吻合，惟該案全卷已遭銷毀，
    此有台灣桃園地方法院檢察署99年4月21日函文附於本院卷
    第28頁可參，然據秦清和於本院前審審理中到庭具結證述之
    內容描述乙○○詐騙之細節，及秦清和作證時已81歲，若非
    親身經歷，理應無法編出其作證之內容如「乙○○說不要支
    票，只要現款，他說他朋友專門在辦這種事情，一定可以辦
    得成」、「我兒子的案子還沒上訴到高院，我問對方說我兒
    子的案子還沒上訴要如何關說，他說是要送給分案的人，這
    樣就可以分案給特定的法官」等語。是證人秦清和之上開證
    言應可採信。雖告訴人乙○○於本院審理中否認上情，然觀
    諸告訴人乙○○在向警求救時，被告向警員表示二人間有債
    務糾紛，告訴人乙○○別無積極否認之意思，甚至於95年3
    月16日始前往警局提出告訴，其是否另有隱情已非無疑。至
    於被告於警詢係供稱：「其父告知大約被乙○○騙二、三十
    萬元」，於第一審提出之準備書狀則載乙○○向其父詐騙八
    十萬元（偵查卷第5頁至第6頁，第一審卷第29頁至第30頁）
    ，雖與秦清和證述被騙之金額不符，惟被告於本院準備程序
    時稱「當初我坐牢回來之後，我父親跟我講說乙○○這個朋
    友不可以交，因為他向我父親騙錢，說他有能力使我前次的
    官司無罪，我父親後來跟我講說乙○○騙他騙了壹佰多萬元
    。」、「（法官問：為什麼在警局的時候說2、30萬元？）
    我那時候想說隨便講，不願意把事情擴大，所以我才講說2
    、30萬元」、「（法官問：你的刑事準備狀為什麼又說饒向
    你父親謊稱說需要80萬元的費用呢？）那是第一筆，後來又
    陸陸續續根我父親拿錢，大概有將近200萬元，但是分了幾
    次我並不知道」等語，則被告知悉乙○○詐騙秦清和一事係
    聽秦清和轉述，其中被詐騙之實際金額，秦清和當初轉述時
    未必詳細告知，秦清和之目的只是要被告不要再跟乙○○往
    來，而大約告知被騙1百多萬元，則被告前開於警詢及原審
    提出之準備書狀所述之金額，或基於不願意將事情擴大，或
    當時只知悉第一筆被騙金額為80萬元，而致其前後所述不一
    ，惟則被告行為時確係基於其父之上開言語，認告訴人乙○
    ○詐騙其父，始要求告訴人乙○○賠償，應無不法所有之犯
    意。雖其要求賠償之手段有可議之處，但其要求返還之財物
    並未逾其父告知受詐騙之範圍，究與恐嚇取財、強盜之構成
    要件有間，且檢察官在調查後亦同此認定，而依妨害自由罪
    提起公訴，檢察官事後循告訴人之請求上訴以本件涉犯恐嚇
    取財、強盜罪責，自無理由。惟檢察官之上訴雖無理由，然
    原判決既有上開可議之處，仍屬無可維持，應由本院撤銷，
    並審酌被告之素行，僅因疑似債務糾紛即出手傷害他人，及
    與他人共同剝奪被害人行動自由之犯罪動機、手段、目的，
    犯罪後態度等一切情狀，量處如主文第二項所示之刑，並諭
    知易科罰金之折算標準，又本件被告犯罪之時間係在96年4
    月24日以前，應依中華民國九十六年罪犯減刑條例第2條第
    1項第3款、第7條規定，減其宣告刑二分之ㄧ，並諭知易科
    罰金之折算標準。
據上論斷，應依刑事訴訟法第369條第1項前段、第364條、第299
條第1項前段，刑法第2條第1項前段，修正前刑法第28條、第302
條第1項、第277條第1項、第47條，第55條後段、第41條第1項前
段，刑法施行法第1條之1第2項，修正前罰金罰鍰提高標準條例
第2條，現行法規所定貨幣單位折算新臺幣條例第2條，中華民國
九十六年罪犯減刑條例第2條第1項第3款、第7條、第9條，判決
如主文。
本案經檢察官楊秀蘭到庭執行職務。
中    華    民    國    99    年    7     月    16    日
            刑事第十五庭  審判長法  官  吳昭瑩
                                法  官  吳炳桂
                                法  官  賴邦元
以上正本證明與原本無異。
如不服本判決，應於收受送達後10日內向本院提出上訴書狀，其
未敘述上訴之理由者並得於提起上訴後10日內向本院補提理由書
（均須按他造當事人之人數附繕本）「切勿逕送上級法院」。
                                書記官  鄭信昱
中    華    民    國    99    年    7     月    16    日
附錄：本案論罪科刑法條全文
刑法第277條：
傷害人之身體或健康者，處三年以下有期徒刑、拘役或一千元以
下罰金。
犯前項之罪因而致人於死者，處無期徒刑或七年以上有期徒刑；
致重傷者，處三年以上十年以下有期徒刑。
刑法第302條：
私行拘禁或以其他非法方法，剝奪人之行動自由者，處五年以下
有期徒刑、拘役或三百元以下罰金。因而致人於死者，處無期徒
刑或七年以上有期徒刑，致重傷者，處三年以上十年以下有期徒
刑。
第一項之未遂犯罰之。

司法院資訊處製作；財團法人民間司法改革基金會備份。
